ACORDAO-COMPLETO-2527552

ACÓRDÃO 1306/2022 ATA 6/2022 - PRIMEIRA CÂMARA

VISTOS, relatados e discutidos estes autos de aposentadoria concedida pelo Tribunal Regional do Trabalho da 10ª Região,
ACORDAM os Ministros do Tribunal de Contas da União, reunidos em sessão da Primeira Câmara, diante das razões expostas pelo Relator, com fundamento no art. 71, inciso III, da Constituição Federal e nos arts. 1º, inciso V, 39, inciso II, e 45 da Lei 8.443/1992, em:
9.1. considerar ilegal o ato de aposentadoria de interesse do sr. João Novais dos Santos, recusando seu registro;
9.2. dispensar o ressarcimento das quantias indevidamente recebidas, em boa-fé, pelo interessado, salvo eventuais pagamentos do reajuste de 13,23%, associado à Lei 10.698/2003, posteriores a 14/3/2016, consoante o Enunciado 106 da Súmula de Jurisprudência deste Tribunal;
9.3. determinar ao Tribunal Regional do Trabalho da 10ª Região que:
9.3.1. faça cessar, no prazo de 15 (quinze) dias, contado a partir da ciência desta deliberação, os pagamentos decorrentes do ato impugnado, sob pena de responsabilidade solidária da autoridade administrativa omissa, consoante disposto nos arts. 71, inciso IX, da Constituição Federal e 262 do Regimento Interno desta Corte;
9.3.2. corrija o percentual de anuênios atribuído ao interessado, excluindo, para tanto, os períodos descontínuos de trabalho prestados à administração federal;
9.3.3. exclua do título de inatividade as alusões ao reajuste de 13,23%, indevidamente associado à Lei 10.698/2003;
9.3.4. verifique se a alegada representação do sr. João Novais dos Santos pela Anajustra na ação ordinária 2004.34.00.048565-0 observou os contornos estabelecidos pelo Supremo Tribunal Federal (STF) , em regime de repercussão geral, nos RE 573232 e 612043, dando notícia a esta Corte a respeito;
9.3.4.1. caso não preenchidos os requisitos para representação válida (prévia e expressa autorização e inclusão do nome do interessado na relação jurídica juntada à inicial do processo de conhecimento) ,  promova o destaque, no valor inicial do benefício previdenciário, do quantum referente à fração de 8/10 de FC-9, decorrente do exercício da função comissionada posteriormente a 8/4/1998, transformando-a em parcela compensatória a ser absorvida por quaisquer reajustes futuros, conforme decidido pelo Supremo Tribunal Federal no Recurso Extraordinário 638.115;
9.3.5. dê ciência desta deliberação ao interessado, alertando-o de que o efeito suspensivo proveniente da interposição de eventuais recursos, caso não providos, não o exime da devolução dos valores indevidamente percebidos após a notificação;
9.3.6. envie a esta Corte de Contas, no prazo de 30 (trinta) dias, por cópia, comprovante de que o sr. João Novais dos Santos teve ciência desta deliberação;
9.4. determinar à Sefip que verifique, em relação ao inativo tratado neste processo, se houve pagamentos do reajuste de 13,23% (Lei 10.698/2003) posteriores a 14/3/2016 e, em caso positivo, se foram adotadas pelo TRT-10 as providências cabíveis com vistas à restituição do indébito; 
9.5. esclarecer à unidade de origem, com supedâneo no art. 262, § 2º, do Regimento Interno, que a concessão considerada ilegal poderá prosperar mediante a emissão e o encaminhamento a este Tribunal de novo ato concessório, escoimado das irregularidades apontadas nestes autos.

Apreciação, para fins de registro, de aposentadoria concedida pelo Tribunal Regional do Trabalho da 10ª Região.

Primeira Câmara

Tribunal Regional do Trabalho da 10ª Região (TRT-10).

3. Interessado: João Novais dos Santos (XXX.066.361-XX).

13.1. Ministros presentes: Walton Alencar Rodrigues (Presidente), Benjamin Zymler (Relator) e Jorge Oliveira.
13.2. Ministros-Substitutos presentes: Augusto Sherman Cavalcanti e Weder de Oliveira.

BENJAMIN ZYMLER

Adoto como relatório, com os ajustes de forma pertinentes, a instrução elaborada no âmbito da Secretaria de Fiscalização de Integridade de Atos e Pagamentos de Pessoal e de Benefícios Sociais (Sefip) , a qual contou com a anuência dos dirigentes da unidade técnica e do representante do Ministério Público nos autos:
"INTRODUÇÃO
Trata-se de ato de aposentadoria, submetido, para fins de registro, à apreciação do Tribunal de Contas da União (TCU) , de acordo com o art. 71, inciso III, da Constituição Federal. O ato foi cadastrado e disponibilizado ao TCU por intermédio do Sistema e-Pessoal, na forma dos arts. 2º e 4º da Instrução Normativa TCU 78/2018.
O ato deste processo pertence ao Tribunal Regional do Trabalho da 10ª Região.
EXAME TÉCNICO
Procedimentos aplicados
Os procedimentos para exame, apreciação e registro de atos de pessoal encontram-se estabelecidos na Instrução Normativa TCU 78/2018 e na Resolução TCU 206/2007.
....................................................................................................................................................................
Exame das Constatações
Ato: 51804/2020 - Inicial - Interessado: JOAO NOVAIS DOS SANTOS
Parecer do Controle Interno: considerar o ato legal com esclarecimentos. Justificativa: 'O ato de aposentadoria de JOÃO NOVAIS DOS SANTOS foi inicialmente enviado ao TCU em 26/6/2020, via sistema e-pessoal, sob o número 51804/2020. No entanto, o referido ato foi devolvido em 9/7/2020, via sistema e-pessoal, para saneamento da crítica de utilização de tempo de exercício de função em duplicidade quando da utilização da rubrica 3576'.
Constatações e análises: 
9.2.1.	Rubricas '3216-VPI (Provento Base Provisório) ', '3426-VPI (Grat. Atividade Judic. Inat. Provis.) ' e '3576-VPI (Vant. Pes. Lei 9.527/97' Inat. Provis.) ', decorrentes da aplicação do percentual de 13,23% sobre as respectivas parcelas, cf. decisão judicial.
	Justificativa do Gestor de Pessoal: 'Tratava-se de percentual pago em razão de decisão judicial que foi absorvido pelo último Plano de Carreira do Poder Judiciário Federal. Foi solicitada a homologação da rubrica conforme e-mail encaminhado pela Diretoria de Pagamento de Pessoal deste TRT'. Gestor anexou os seguintes documentos: e-mail (documento oficial) ; Recurso Extraordinário com Agravo 834534/DF (sentença judicial) .
	Análise da Equipe Técnica: legal
Observa-se, em consulta ao contracheque do inativo (agosto/2021) , que a UJ excluiu a vantagem denominada 'VPI (13,23% e 12,23%) ' dos proventos do interessado.
....................................................................................................................................................................
0. No tempo calculado para fins de anuênio foram computados períodos não contínuos (empresa pública, de 14/7/1977 a 8/6/1978; serviço público federal, de 27/6/1978 a 8/5/1979 e de 23/5/1979 a 28/10/1993; e, cargo em que se deu a aposentadoria, de 29/10/1993 a 2/7/2015) .
	Análise da Equipe Técnica: ilegal
Observa-se no ato em tela que o interessado possui incorporação da vantagem denominada anuênios (vinte um) em seus proventos. O interessado ingressou na Administração Pública Federal em 23/5/1979 e no cargo em que se deu a aposentadoria em 29/10/1993 (sem interrupção de vínculo) . Contudo observa-se que o interessado laborou em empresa pública e/ou sociedade de economia mista federal entre 14/7/1977 e 8/6/1978 e no Ministério da Defesa entre 27/6/1978 e 8/5/1979, ambos sob o regime celetista. Observa-se que a UJ incluiu ambos os períodos para a contagem de anuênios.
Deste modo, entende-se ser ilegal a incorporação da vantagem em relação aos períodos retro mencionados. Pois, apenas é legal, para fins de GATS/anuênio, o cômputo do tempo de serviço, civil ou militar, seja sob regime jurídico celetista ou estatutário, prestado anteriormente à Lei 8.112/1990, de forma ininterrupta ou não, na administração direta ou autárquica de qualquer ente da Federação, desde que sob a vigência do Decreto 31.922/1952, por servidor que era regido pela Lei 1.711/1952 no momento da edição da Lei 8.112/1990 e que após sua edição manteve, sem interrupção, esse vínculo estatutário com a Administração Pública Federal, não sendo necessário que a averbação tenha ocorrido sob a Lei 1.711/1952.
Assim, para que o interessado tenha direito a incorporar (para fins de anuênio) o tempo laborado antes da Lei 8.112/1990, o inativo teria que ter atendido, cumulativamente, as seguintes condições: I) o tempo de serviço deve ter sido exercido sob a vigência do Decreto 31.922/52, que regulamentou a concessão da GATS prevista no inciso XI do art. 145 e no art. 146 da Lei 1.711/52, e II) o servidor deve ter ingressado na esfera federal ainda sob a vigência da mencionada lei, ou seja, o servidor deve ter sido vinculado ao serviço público federal por meio de regime jurídico estatutário regido pela Lei 1.711/52.
Como se observa, o interessado ingressou no serviço público federal sob o regime celetista, não havendo, portanto, fundamento legal para a incorporação realizada pela UJ.
....................................................................................................................................................................
0. Rubrica '3575 - Vant. Pes. Lei 9.527/97 Inat Provisório (Vantagem de caráter pessoal - Incorporação de quintos/décimos de função) ' - R$ 5.945,67.
	Análise da Equipe Técnica: ilegal
Observa-se no ato em tela que o interessado possui incorporação da vantagem denominada 'quintos' após o advento da Lei 9.624/1998, o que impede a legalidade do ato nesse aspecto. Consoante documento anexo ao ato submetido a registro, a incorporação de quintos no período compreendido entre a Lei 9.624/1998 (8/4/1998) e a Medida Provisória 2.225/2001 (4/9/2001) se deu em face de cumprimento de decisão judicial transitada em julgado nos autos da Ação Ordinária 2004.148565-0, proferida pelo Tribunal Regional Federal da 1ª Região em favor dos substituídos da Associação Nacional dos Servidores da Justiça do Trabalho - Anajustra. Verifica-se ainda que a decisão transitou em julgado em 1/8/2006.
Desse modo, é importante observar que o pagamento está amparado por decisão do Supremo Tribunal Federal. O STF, no julgamento de Embargos de Declaração do RE 638.115/CE, cujo resultado final foi proclamado em 18/12/2019, deu provimento aos Embargos, e proferiu a seguinte decisão:
'O Tribunal, por maioria, acolheu parcialmente os embargos de declaração, com efeitos infringentes, para reconhecer indevida a cessação imediata do pagamento dos quintos quando fundado em decisão judicial transitada em julgado, vencida a Ministra Rosa Weber, que rejeitava os embargos. No ponto relativo ao recebimento dos quintos em virtude de decisões administrativas, o Tribunal, em razão de voto médio, rejeitou os embargos e, reconhecendo a ilegitimidade do pagamento dos quintos, modulou os efeitos da decisão de modo que aqueles que continuam recebendo até a presente data em razão de decisão administrativa tenham o pagamento mantido até sua absorção integral por quaisquer reajustes futuros concedidos aos servidores. Os Ministros Ricardo Lewandowski e Celso de Mello proviam os embargos de declaração e modulavam os efeitos da decisão em maior extensão. Ficaram vencidos, nesse ponto, os Ministros Marco Aurélio e Rosa Weber. Por fim, o Tribunal, por maioria, também modulou os efeitos da decisão de mérito do recurso, de modo a garantir que aqueles que continuam recebendo os quintos até a presente data por força de decisão judicial sem trânsito em julgado tenham o pagamento mantido até sua absorção integral por quaisquer reajustes futuros concedidos aos servidores, vencidos os Ministros Marco Aurélio e Rosa Weber. Tudo nos termos do voto do Relator'.
A despeito de o TCU não estar diretamente submetido ao que foi decidido pelo Poder Judiciário, entende-se que devem ser respeitadas as decisões do STF fixadas em regime de repercussão geral, uma vez que este Tribunal pode se autovincular ao precedente adotado pela Corte Maior. A respeito disso, trago aos autos trecho do voto do Ministro-Substituto Marcos Bemquerer proferido no âmbito do Acórdão 442/2020-TCU-Segunda Câmara, com argumentos para que este Tribunal se alinhe a essa decisão do STF supramencionada:
'31. Registro que o TCU, apesar de não estar diretamente submetido à processualística delineada no ordenamento jurídico para o Poder Judiciário, deve respeitar as decisões do STF fixadas em regime de repercussão geral, uma vez que esta Casa de Contas pode se autovincular ao precedente adotado pela àquela Corte Maior.
32. Essa autovinculação reduz 'incertezas' e 'discricionariedades' no julgamento da matéria, com as seguintes benesses que destaco, sem a pretensão de ser exaustivo: a) evita disparidade de entendimentos acerca de um mesmo assunto; b) reduz o risco de litígios, haja vista a grande possibilidade de os interessados impetrarem mandamus no STF, ante o assentamento da questão naquele Pretório Excelso; c) elimina dúvida do jurisdicionado e notadamente dos órgãos e entidades que administram recursos humanos e concedem aposentadoria, porquanto o tema receberia tratamento uníssono tanto pelo Poder Judiciário quanto pelo TCU; d) acelera a capacidade de resposta desta Corte de Contas em processos que tratam do assunto; e) faz deferência ao princípio da isonomia e da proteção da confiança legítima, vertente subjetiva da segurança jurídica; f) observa o art. 926 do CPC ao dispor que 'os tribunais devem uniformizar sua jurisprudência e mantê-la estável, íntegra e coerente', de aplicação subsidiária aos processos de contas, por força do que dispõe o art. 298 do RI/TCU; g) evita revisão de ofício por parte desta Casa de Contas.
........................................................................................................................................
37. Dessa forma, para cumprir os comandos da estabilidade, da integridade e da coerência, consoante a previsão do CPC (art. 926) , esta Corte de Contas deve observar as decisões da Suprema Corte em Recurso Extraordinário com repercussão geral julgada, em deferência à 'unidade ao direito' e à segurança jurídica, mediante exercício de autovinculação, conforme mencionei acima'.
Considerando o exposto, considera-se que o ato de aposentadoria em análise deve ser apreciado pela ilegalidade, e, por se tratar de decisão judicial com trânsito em julgado, entende-se que não há qualquer determinação a ser feita no ato em tela.
....................................................................................................................................................................
O quadro resumo de ocorrências e, quando for o caso, o detalhamento da norma legal e da jurisprudência para as inconsistências acima elencadas encontra-se no anexo II dessa instrução. 
Encaminhamento do ato: 
9.4.1.	Considerar ILEGAL e recusar registro do ato de aposentadoria de JOAO NOVAIS DOS SANTOS do quadro de pessoal do Tribunal Regional do Trabalho da 10ª Região, com base nos arts. 71, inciso III, da Constituição Federal, 1º, inciso V, e 39, inciso II, da Lei 8.443/1992 e 260, § 1º, do Regimento Interno. 
....................................................................................................................................................................
CONCLUSÃO
A abrangência e a profundidade das verificações levadas a efeito fundamentam convicção de que o ato 51804/2020 pode ser apreciado pela ilegalidade, em razão das irregularidades apontadas no item Exame das Constatações desta instrução, que representam afronta à legislação e à jurisprudência de referência.
PROPOSTA DE ENCAMINHAMENTO
Ante o exposto, com fundamento no art. 71, inciso III, da Constituição Federal, no art. 1º, inciso V, e art. 39, incisos I e II, da Lei 8.443/1992, no art. 260 do Regimento Interno do Tribunal de Contas da União, propõe-se: 
considerar ILEGAL e recusar registro do ato de aposentadoria de JOAO NOVAIS DOS SANTOS do quadro de pessoal do Tribunal Regional do Trabalho da 10ª Região;
com fulcro no art. 262, caput, do Regimento Interno deste Tribunal, determinar ao Tribunal Regional do Trabalho da 10ª Região que: 
0. promova o recálculo, no prazo 15 (quinze) dias, contados a partir da ciência desta deliberação, sujeitando-se a autoridade administrativa omissa à responsabilidade solidária, do valor atualmente pago relativo à rubrica apontada, em face de manifesta ilegalidade;
0. dê ciência, no prazo de quinze dias, contados da notificação, do inteiro teor desta deliberação ao interessado, alertando-o de que o efeito suspensivo proveniente da interposição de eventuais recursos junto ao TCU não o exime da devolução dos valores percebidos indevidamente, caso o recurso não seja provido;
0. dispense a devolução dos valores indevidamente recebidos de boa-fé até a data da ciência, pelo Tribunal Regional do Trabalho da 10ª Região/DF e TO, do acórdão que vier a ser proferido, com base no Enunciado 106 da Súmula da Jurisprudência do TCU;
0. no prazo de trinta dias, contados da ciência da decisão, envie a este Tribunal documentos comprobatórios de que o interessado cujo ato foi impugnado está ciente do julgamento deste Tribunal."
É o relatório.

não há.

Procurador Sergio Ricardo Costa Caribé.

APOSENTADORIA. INCLUSÃO NOS PROVENTOS DE PARCELAS ALUSIVAS AO ÍNDICE DE 13,23%, ASSOCIADO À LEI 10.698/2003, SUPOSTAMENTE AMPARADAS POR DECISÃO JUDICIAL. SUPRESSÃO POSTERIOR. ATRIBUIÇÃO EM EXCESSO DE ANUÊNIOS, DECORRENTE DO CÔMPUTO DE TEMPOS DESCONTÍNUOS DE SERVIÇO. INCORPORAÇÃO DE "QUINTOS" DE FUNÇÃO COMISSIONADA EXERCIDA POSTERIORMENTE À EDIÇÃO DA LEI 9.624/1998. ILEGALIDADE. NEGATIVA DE REGISTRO. INCIDÊNCIA, NO TOCANTE AOS "QUINTOS", DA MODULAÇÃO DE EFEITOS ESTABELECIDA PELO SUPREMO TRIBUNAL FEDERAL NO RECURSO EXTRAORDINÁRIO 638.115. DETERMINAÇÕES.

APOSENTADORIA (APOS)

Secretaria de Fiscalização de Integridade de Atos e Pagamentos de Pessoal e de Benefícios Sociais (Sefip).

Em exame, a aposentadoria do sr. João Novais dos Santos, ex-servidor do Tribunal Regional do Trabalho da 10ª Região (TRT-10) .
2.	Instruindo o feito, a Secretaria de Fiscalização de Integridade de Atos e Pagamentos de Pessoal e de Benefícios Sociais (Sefip) propugna a negativa de registro do ato em face das seguintes ocorrências:
	a) pagamento a maior de anuênios, decorrente da contagem indevida de tempos de serviço público descontínuos; e
	b) incorporação de "quintos" pelo exercício de funções comissionadas em período posterior à Lei 9.624/1998. 
3.	Relativamente ao segundo quesito, a unidade técnica, acreditando haver decisão judicial transitada em julgado amparando a incorporação irregular, deixa de propor qualquer medida saneadora, na esteira da modulação de efeitos estabelecida pelo Supremo Tribunal Federal (STF) no RE 638.115.
4.	A secretaria especializada observa, ainda, que foram incluídas nos proventos parcelas alusivas ao índice de 13,23%, obtido mediante interpretação larga e equivocada da Lei 10.698/2003, as quais, de acordo com o TRT-10, estariam protegidas por decisão judicial. A respeito, a Sefip deixa de se manifestar, ao argumento de que as rubricas foram posteriormente excluídas dos proventos.
5.	O Ministério Público põe-se de acordo.
6.	Os pareceres técnicos carecem de reparos, como segue.
7.	Segundo informam os autos, o sr. João Novais dos Santos teve incluídos, em seu benefício previdenciário, 8/10 de FC-9 vinculados ao exercício da função comissionada após a definitiva extinção do instituto de incorporação, ocorrida em 8/4/1998, com a publicação da Lei 9.624/1998.
8.	A propósito, o entendimento fixado em regime de repercussão geral pelo STF é no sentido de que "ofende o princípio da legalidade a decisão que concede a incorporação de quintos pelo exercício de função comissionada no período de 8/4/1998 até 4/9/2001, ante a carência de fundamento legal" (Tema 395, RE 638.115) .
9.	Tal posicionamento, entretanto, sofreu, em embargos de declaração apreciados em 18/12/2019, modulação de efeitos, como segue:
"O Tribunal, por maioria, acolheu parcialmente os embargos de declaração, com efeitos infringentes, para reconhecer indevida a cessação imediata do pagamento dos quintos quando fundado em decisão judicial transitada em julgado [...]. No ponto relativo ao recebimento dos quintos em virtude de decisões administrativas, o Tribunal, em razão de voto médio, rejeitou os embargos e, reconhecendo a ilegitimidade do pagamento dos quintos, modulou os efeitos da decisão de modo que aqueles que continuam recebendo até a presente data em razão de decisão administrativa tenham o pagamento mantido até sua absorção integral por quaisquer reajustes futuros concedidos aos servidores. [...] Por fim, o Tribunal, por maioria, também modulou os efeitos da decisão de mérito do recurso, de modo a garantir que aqueles que continuam recebendo os quintos até a presente data por força de decisão judicial sem trânsito em julgado tenham o pagamento mantido até sua absorção integral por quaisquer reajustes futuros concedidos aos servidores [...]" (grifei) .
10.	Restou, pois, preservada pela Suprema Corte a situação daqueles que tiveram a incorporação irregular assentada em decisão judicial transitada em julgado.
11.	Na hipótese dos autos, foi anexada ao ato de concessão cópia de decisão judicial, obtida pela Associação Nacional dos Servidores da Justiça do Trabalho (Anajustra) na ação ordinária 2004.34.00.048565-0, que supostamente albergaria os "quintos" indevidamente concedidos ao inativo.
12.	Ocorre que associações civis não ostentam a condição de substitutos processuais, mas de representantes. Logo, para que os efeitos das demandas judiciais por elas intentadas alcancem seus filiados, é necessária a existência de prévia e expressa autorização dos representados e, ainda, que o nome de cada um deles conste da relação jurídica juntada à inicial do respectivo processo de conhecimento. Sobre a matéria, há duas teses de repercussão geral fixadas pelo STF:
Tema 82 (RE 573232) 
"I - A previsão estatutária genérica não é suficiente para legitimar a atuação, em Juízo, de associações na defesa de direitos dos filiados, sendo indispensável autorização expressa, ainda que deliberada em assembleia, nos termos do artigo 5º, inciso XXI, da Constituição Federal;
II - As balizas subjetivas do título judicial, formalizado em ação proposta por associação, são definidas pela representação no processo de conhecimento, limitada a execução aos associados apontados na inicial."
 	Tema 499 (RE 612043) 
"A eficácia subjetiva da coisa julgada formada a partir de ação coletiva, de rito ordinário, ajuizada por associação civil na defesa de interesses dos associados, somente alcança os filiados, residentes no âmbito da jurisdição do órgão julgador, que o fossem em momento anterior ou até a data da propositura da demanda, constantes da relação jurídica juntada à inicial do processo de conhecimento."
13.	Assim, não tendo sido demonstrado que o sr. João Novais dos Santos integrou a relação de filiados da Anajustra juntada à inicial da ação ordinária 2004.34.00.048565-0, devem ser prestados ao TRT-10 os esclarecimentos pertinentes.
14.	Relativamente aos anuênios, verifico que o interessado, admitido nos quadros do tribunal trabalhista em 29/10/1993, teve averbados, para a concessão da vantagem, três períodos anteriores de trabalho, todos prestados sob o regime celetista: 14/7/1977 a 8/6/1978, em empresa pública federal; 27/6/1978 a 8/5/1979, no Ministério da Defesa; e, 23/5/1979 a 28/10/1993, no Ministério da Justiça. 
15.	Ocorre que, no regime da Lei 8.112/1990, não se admite a utilização, para a concessão do benefício, de períodos descontínuos de trabalho, como se verifica na espécie. Em outras palavras, havendo intervalo entre o desligamento de um cargo público federal e a admissão em outro, o tempo de serviço prestado no primeiro vínculo não pode ser computado para a concessão de anuênios no segundo. 
16.	O ponto foi tratado, de forma mais abrangente, no Acórdão 1424/2020-TCU-Plenário, item 9.1.1, proferido em consulta, vale dizer, e, portanto, com caráter normativo (cf. art. 1º, § 2º, da Lei 8.443/1992) :
"[...] o rompimento do vínculo jurídico do servidor com a Administração Pública Federal é obstáculo ao restabelecimento de vantagens da Lei 8.112/1990, independentemente do momento em que o servidor é investido novamente em outro cargo público federal, se antes ou depois da revogação da legislação que instituiu a vantagem anteriormente concedida".
17.	Os fundamentos dessa deliberação foram expostos com percuciência no parecer então produzido pelo Procurador Marinus Eduardo Marsico, acolhido na íntegra pelo relator do feito, Ministro Raimundo Carreiro, o qual me permito reproduzir parcialmente:
"A despeito do aparente ineditismo dos questionamentos formulados na presente consulta, a matéria objeto de discussão está há muito consolidada na jurisprudência desse Tribunal. [...] 
De fato, a clareza dos entendimentos anteriores era tamanha, que houve necessidade, no âmbito do parecer técnico do órgão consulente, de se criar duas ficções jurídicas (manutenção e concessão) , terminologicamente imprecisas, para tentar diferenciar duas situações jurídicas que na verdade são idênticas, e se referem ao aproveitamento do tempo de serviço exercido anteriormente ao rompimento de vínculo para gerar direito a vantagens estatutárias. A única variável que diferencia essas duas ficções seria o momento do reingresso do servidor na Administração Pública, se antes, ou depois da revogação da vantagem, o que, conforme ficou claro nos pareceres precedentes, é condição irrelevante para o desenrolar da matéria. 
Nesse sentido, a distinção que se tentou criar entre o que foi denominado de concessão e manutenção de vantagens estatutárias, não se justifica, pois nem o parecer técnico GM 13/2000, da AGU, nem os julgados do TCU restringem suas análises a situações em que a vantagem que se pretendia restabelecer já havia sido extinta do ordenamento jurídico no momento do reingresso do servidor. A questão central discutida nos referidos casos consistiu em analisar os efeitos da quebra de vínculo jurídico do servidor com a União, em relação aos respectivos direitos e deveres.
E a conclusão que se chegou foi sempre cristalina no sentido de que a quebra de vínculo gera a cessação de direitos e obrigações do servidor para com a União e vice-versa, de modo que essa quebra de vínculo cria empecilho à contagem do tempo anterior ao rompimento para o restabelecimento de vantagens estatutárias. E isso não em razão de o reingresso do servidor ter ocorrido após a revogação da vantagem que se pretendia restabelecer, mas porque o rompimento de vínculo provocou a perda do direito que o servidor tinha a computar aquele tempo para aquela vantagem, assim como desobrigou a Administração Pública de concedê-la ou manter seu pagamento.
Em outras palavras, fazendo alusão ao Parecer GM 13/2000 [adotado pelo então Advogado-Geral da União, Ministro Gilmar Mendes], quando ocorre o rompimento de vínculo do servidor com a Administração, aquela relação jurídica é desfeita, com todos os direitos e obrigações a ela inerentes. Com o reingresso do servidor aos quadros da União, uma nova relação se forma, a partir de um novo conjunto de direitos e obrigações, criando um novo regime jurídico a que o servidor está sujeito, não havendo nada o que se reclamar sobre status quo ante, visto que não há direito adquirido a regime jurídico. Tanto que, caso o servidor reingresse no serviço público anteriormente à revogação da vantagem, não há nenhum empecilho em que tal vantagem lhe seja concedida, desde que utilizando apenas o tempo exercido após o seu reingresso, visto que nenhum direito ou obrigação relativos à relação anterior pode ser exigido por nenhuma das partes" (destaques acrescentados) .
18.	A mesma compreensão, diga-se de passagem, foi externada pelo órgão central do Sistema de Pessoal Civil da Administração Federal (Sipec) por meio da Nota Técnica 282/2011/CGNOR/DENOP/SRH/MP.
19.	Destarte, os dois primeiros períodos de trabalho do sr. João Novais dos Santos em entes federais (14/7/1977 a 8/6/1978, em empresa pública, e 27/6/1978 a 8/5/1979, no Ministério da Defesa) , indevidamente computados pelo TRT-10 para a concessão de anuênios, devem ser excluídos. Com isso, o percentual de anuênios nos proventos deverá ser reduzido dos atuais 21% para 19%.
20.	Por fim, no que tange às parcelas alusivas ao reajuste de 13,23%, erroneamente deduzidos da Lei 10.698/2003, cumpre deixar assente que, ao contrário do que sugere o gestor de pessoal do tribunal do trabalho, sua inclusão nos proventos não encontra respaldo em sentença judicial válida e eficaz.
21.	Na realidade, em acórdão prolatado em 19/12/2019 - antes, portanto, da edição do ato que ora se aprecia (emitido em substituição a ato anterior reputado ilegal por esta Corte em 26/5/2020, cf. Acórdão 5674/2020-TCU-Segunda Câmara) -, o Tribunal Regional Federal da 1ª Região, constrangido pelo entendimento firmado pelo STF na Reclamação 14.872, reformou sua sentença anterior concessiva do reajuste, a qual, de resto, já havia sido anulada pela própria Corte Constitucional. Eis a ementa do julgado:
"ADMINISTRATIVO. CONSTITUCIONAL. PROCESSUAL CIVIL. AÇÃO ORDINÁRIA. SERVIÇO PÚBLICO CIVIL FEDERAL. REVISÃO REMUNERATÓRIA. ART. 37, X, DA CF/1988. LEIS Nº 10.627/2003 E Nº 10.628/2003. UNIFICAÇÃO DO ÍNDICE DA REVISÃO GERAL E IGUALITÁRIA. REAJUSTE DE 13,23%. IMPOSSIBILIDADE. PREVALÊNCIA DA POSIÇÃO DO STF NA RECLAMAÇÃO Nº 14.872, C/C SV-STF Nº 37. SENTENÇA REFORMADA. 
1. Trata-se de ação ordinária ajuizada pela Associação Nacional dos Servidores da Justiça do Trabalho - ANAJUSTRA contra a União Federal, na qual busca o reajuste, na remuneração dos seus substituídos, no índice correspondente à diferença entre o índice de 13,23% (treze vírgula vinte e três por cento) e o índice que efetivamente houverem recebido com a concessão da VPI, a partir de 01.05.2003, por meio da Lei nº 10.698/2003, ou da data de ingresso no serviço público, com todos os reflexos remuneratórios. 
2. [...] 
3. A questão cinge-se em saber se a verba denominada Vantagem Pecuniária Individual (VPI) - instituída pela Lei 10.698/2003 - ostenta, ou não, a natureza de revisão geral anual disfarçada, com percentuais distintos, o que encerra grave ofensa ao art. 37, inc. X, da CF/88. 
4. A norma evoca dois institutos jurídicos distintos, ambos gerando o mesmo resultado (aumento de vencimentos) : a revisão geral anual e a fixação/alteração dos vencimentos. A revisão geral anual da remuneração ou subsídio (aumento genérico) dirige-se a todos os servidores públicos do respectivo ente federado, realizando-se, por isso mesmo, sempre na mesma data, sem distinção de índices e para os fins de resguardar o poder de compra, a reposição das perdas inflacionárias e, em consequência, a irredutibilidade dos vencimentos (art. 37, XV, CF/88) . A fixação ou alteração da remuneração ou subsídio (aumento específico) dirige-se a categorias de servidores públicos e só pode ser realizada por intermédio de manifestação do Poder Legislativo (lei específica) , observada as peculiaridade e complexidades do cargo e a iniciativa do processo legislativo de cada Chefe de Poder. 
5. A Corte Especial do Tribunal Regional Federal da 1ª Região apreciou a constitucionalidade do mencionado dispositivo legal defronte o art. 37, inc. X da Constituição Federal, nos Embargos Infringentes em Arguição de Inconstitucionalidade nº 2007.41.00.004426-0/RO. Por maioria, declarou a inconstitucionalidade parcial e material do art. 1º da Lei nº 10.698/2003, no ponto em que fixou em valor único, e não com percentual único, a Vantagem Pecuniária Individual (VPI) instituída pela Lei 10.698/2003, porquanto tal verba tem natureza jurídica de revisão geral anual. 
6. Esse entendimento vinha sendo adotado no âmbito desta 1ª Turma. Contudo, a 2ª Turma do STF, por unanimidade, no julgamento da Reclamação 14.872/DF, Rel. Min. Gilmar Mendes, DJe 28/06/2016, anulou Acórdão oriundo deste colegiado, ao fundamento de que a decisão violou o artigo 97 da Constituição da República e a Súmula Vinculante nº 10, ao promover controle de constitucionalidade, na modalidade 'interpretação conforme a Constituição', por intermédio de órgão fracionário. Ementa citada no voto. 
7. Ademais, ainda que se diga que a decisão oriunda da Corte Especial supriu a cláusula de reserva de plenário, há que se atentar para outra questão. Na Medida Cautelar em Reclamação 24.272/DF, Rel. Min. Celso de Mello, o STF entendeu que a extensão do índice de reajuste de 13,23%, decorrente da VPI, a título de revisão geral anual, afrontaria a Sumula Vinculante nº 37/STF (Não cabe ao Poder Judiciário, que não tem função legislativa, aumentar vencimentos de servidores públicos sob o fundamento de isonomia) . Naquela oportunidade entendeu-se que tanto as revisões gerais anuais (aumentos genéricos) quanto os reajustes salariais das diferentes classes do funcionalismo (aumentos específicos) não podem ser corrigidas na via judicial, mas tão somente por nova atuação legislativa, via lei. 
8. E o art. 926 do Novo CPC estabelece que 'os tribunais devem uniformizar sua jurisprudência e mantê-la estável, íntegra e coerente', devendo observar 'os enunciados de súmula vinculante' (art. 927, inciso II) . Portanto, faz-se imperativo que se observe o enunciado de Sumula Vinculante 37, não podendo o Poder Judiciário promover aumentos de vencimentos de servidores públicos, sejam aumentos genéricos, na modalidade revisão geral anual, sejam aumentos específicos, quando ocorre a reestruturação/reorganização das carreiras. Precedente citado no voto. 
9. [...] 
10. Sentença reformada, consoante o entendimento do STF sobre a matéria, para julgar improcedentes os pedidos iniciais, extinguindo o processo, com resolução do mérito, nos termos do art. 487, I, do CPC/2015. Invertido o ônus da sucumbência, fica a ANAJUSTRA responsável pelo pagamento das eventuais custas remanescentes e honorários advocatícios no valor de R$ 10.000,00 (dez mil reais) . 
11. Apelação da União e reexame necessário providos. 
12. Apelação da parte autora prejudicada" (Apelação Cível 0041225-73.2007.4.01.3400, rel. desembargador Wilson Alves de Souza, Primeira Turma, julg. em 3/12/2019; destaques acrescentados) .
22.	Nessas circunstâncias, causa espécie o fato de o TRT-10, em agosto de 2020, promover, nos contracheques de seus servidores, ainda que em caráter retroativo, a "homologação de rubricas" relativas ao reajuste irregular (v. peça 4, p. 26) . Igualmente impertinente é o esclarecimento do gestor dando conta de que "o percentual foi absorvido pelo último plano de carreira do judiciário" (peça 4, p. 5) . Na verdade, o índice foi excluído porque ilícito; porque desconstituída a decisão judicial que o sustentava. Esta Corte, inclusive, por meio do Acórdão 1857/2017-TCU-Plenário, deliberou:
"9.2. determinar, com fundamento no art. 71, IX, da CF/1988 c/c o art. 251 do RI/TCU, aos diversos órgãos do Poder Judiciário e do Ministério Público, jurisdicionados desta Corte de Contas, que, no prazo de 15 (quinze) dias, anulem, se já não o fizeram, os atos administrativos que concederam o reajuste de 13,23% em decorrência da aplicação da Lei nº 10.698/2003, abstendo-se de efetuar os pagamentos correspondentes, tendo em vista a violação do princípio constitucional da legalidade previsto no art. 37, caput e inciso X, da CF/1988 e da orientação preconizada na Súmula Vinculante nº 37 do Supremo Tribunal Federal;
9.3. determinar ao Superior Tribunal de Justiça, ao Tribunal Superior do Trabalho e ao Superior Tribunal Militar que, no prazo de 30 (trinta) dias, mediante a instauração do processo administrativo cabível, proceda ao ressarcimento de quaisquer valores pagos administrativamente aos seus servidores após 14 de março de 2016, data da publicação da medida liminar proferida nos autos da Reclamação nº 14.872/DF, da relatoria do Ministro Gilmar Mendes, e que não estejam acobertados por decisão judicial".
23.	É o caso, pois, de determinar à Sefip que verifique, em relação ao inativo tratado neste processo, se houve algum pagamento do reajuste inquinado depois de 14/3/2016, e, em caso positivo (como sugerem os contracheques à peça 4, p. 27-29) , se o TRT-10 promoveu a restituição do indébito.
24.	Saliento, por fim, que a hipótese não se subsome à disciplina do § 1º do art. 6º da Resolução 206/2007 ("Os atos que, a despeito de apresentarem algum tipo de inconsistência ou irregularidade em sua versão submetida ao exame do Tribunal, não estiverem dando ensejo, no momento de sua apreciação de mérito, a pagamentos irregulares, serão considerados legais") , como parece entender a Sefip. É que, como visto, para além das peculiaridades do caso, há outras irregularidades no ato, as quais têm ensejado pagamentos irregulares contemporâneos.
	Diante do exposto, voto no sentido de que este Colegiado adote a deliberação que ora submeto a sua apreciação.
TCU, Sala das Sessões Ministro Luciano Brandão Alves de Souza, em 15 de março de 2022.
BENJAMIN ZYMLER 
Relator